臺北高等行政法院判決
                                       99年度簡字第811號
原      告　戴月華
訴訟代理人　陳永昌律師
被      告　臺北市稅捐稽徵處
代　表　人　黃素津（處長）
訴訟代理人　陳敏慧
          　林玉樺
上列當事人間地價稅事件，原告不服臺北市政府中華民國99年9
月24日府訴字第09970103700 號訴願決定，提起行政訴訟。本院
判決如下：
    主  文
原告之訴駁回。
訴訟費用由原告負擔。
    事實及理由
一、程序事項：
(一)、本件係因原告不服稅捐課徵事件，所核課稅額在新臺幣（下
    同）40萬元以下而涉訟之事件，依行政訴訟法第229 條第1
    項第1 款規定，應適用簡易程序，合先敘明。
(二)、本件行政訴訟起訴後，被告原代表人由謝松芳變更為黃素津
    ，有臺北市政府民國100 年1 月24日府人二字第1003005840
    0 號令影本在卷可憑，茲據繼任者於100 年2 月23日具狀聲
    明承受訴訟，核無不合，應予准許。
二、事實概要：
    原告所有坐落臺北市○○區○○段○ ○段135 、135-1 地號
    土地，應有部分面積分別為29.22 及28.24 平方公尺，地上
    房屋門牌為臺北市○○路○ 段59號、61號及57號5 樓之1 等
    3 戶，原經被告所屬中正分處核定，其中59號及61號房屋因
    供怡泰餐具行及瑞顯商行作營業使用，所占土地面積22.01
    平方公尺部分按一般用地稅率課徵；57號5 樓之1 房屋所占
    土地面積35.45 平方公尺部分按自用住宅用地稅率課徵地價
    稅；另所有同市○○區○○段245 地號應有部分面積8.13平
    方公尺，亦按一般用地稅率課徵地價稅。因98年地價稅開徵
    ，原告不服上述土地未均按自用住宅用地稅率課徵地價稅，
    委任配偶陳永昌律師於98年10月27日向被告申請更正，而經
    被告所屬中正分處查得原按自用住宅優惠稅率課徵地價稅之
    臺北市○○路○ 段57號5 樓之1 房屋，坐落上述135 、135-
    1 地號土地部分，因該房屋自94年5 月30日起無原告或其配
    偶、直系親屬於該地辦竣戶籍登記，不符合土地稅法第9 條
    自用住宅用地之規定，此部分之土地應有部分面積35.45 平
    方公尺應自次期（即95年）起恢復按一般用地稅率課徵地價
    稅，並依稅捐稽徵法第21條規定，核定補徵原告所有系爭13
    5 地號等2 筆土地之部分面積35.45 平方公尺95年至97年按
    一般用地稅率與自用住宅用地稅率課徵之差額地價稅金額計
    43,330元，並將稅額繳款書另行寄送原告，該分處將上開情
    形於98年11月6 日以北市稽中正甲字第09832226700 號函復
    。原告不服前開補徵稅款，分別於同年11月10日及12日再次
    申請更正，經該分處以98年11月19日北市稽中正甲字第0983
    2280400 號函復，原核定補徵95年至97年差額地價稅並無違
    誤。原告仍不服，申請復查，經被告以99年1 月18日北市稽
    法甲字第09832600600 號復查決定書駁回（下稱原處分），
    提起訴願，復遭臺北市政府決定駁回，遂向本院提起行政訴
    訟。
三、本件原告主張：
    按95年至97年地價稅已按規定徵收無誤，既非原告申請，被
    告何能出爾反爾、自相矛盾？又自用住宅用地指土地所有權
    人或其配偶、直系親屬於該地辦竣戶籍登記，且無出租之住
    宅，原告臺北市○○路○ 段57號5 樓之1 住宅，自94年5 月
    30日起，雖無原告或原告配偶、直系親屬設籍，然原告事實
    上向來居住於該址，自亦有自用住宅優惠稅率規定之適用等
    情。並聲明求為判決：1.撤銷訴願決定及原處分關於補徵原
    告地價稅43,330元部分。2.被告應將上開撤銷部分地價稅返
    還原告。
四、被告則以：
    系爭135 地號等2 筆土地地上房屋之一即臺北市○○路○ 段
    57號5 樓之1 ，所占土地面積35.45 平方公尺部分原經被告
    所屬中正分處核定按自用住宅用地稅率課徵地價稅，嗣經該
    分處查得自94年5 月30日迄今無原告或其配偶、直系親屬於
    該址辦竣戶籍登記，上開土地已不符合土地稅法第9 條適用
    自用住宅用地稅率課徵地價稅之規定，應按同法第15條第1
    項、第16條第1 項及財政部80年5 月25日台財稅第80124735
    0 號函釋等規定，自95年起恢復按一般用地稅率課徵地價稅
    ，該分處乃依稅捐稽徵法第21條第1 項第2 款及第2 項規定
    ，補徵原告所有該2 筆土地部分面積35.45 平方公尺95年至
    97年按一般用地稅率與自用住宅用地稅率課徵之差額地價稅
    ，洵屬有據。復按土地稅法第41條第2 項規定之立法目的，
    係鑒於相關課稅要件事實，例如土地或其上建物所有權之移
    轉、戶籍登記等事項，多發生於納稅義務人所得支配之範圍
    ，稅捐稽徵機關掌握困難，為貫徹公平合法課稅之目的，因
    而課以納稅義務人申報義務，俾使稅捐稽徵機關得據以正確
    核課地價稅。則本件原告於適用自用住宅用地之特別稅率原
    因事實消滅時，即應主動向被告申報，尚難謂被告依法補徵
    有所不當等語，資為抗辯。並聲明求為判決駁回原告之訴。
五、本件如事實概要欄所載之事實，除後述爭點外，有土地建物
    地籍資料查詢（第1-8 頁）、全國地價稅自住用地查詢清單
    （第21頁）、線上查詢課稅明細表（第23-26 頁）、地價稅
    主檔查詢（第27-30 頁）、房屋稅主檔查詢（第32頁）、臺
    北市中正區戶政事務所98年11月16日北市正戶資字第098310
    05500 號函（第38頁）、戶籍連線除戶資料（第62-64 頁）
    95-97 年地價稅課稅明細表（第81-85 頁）、98年10月27日
    申請書（第86頁）、中正分處98年11月6 日北市稽中正甲字
    第09832226700 號函（第88頁）、線上查詢徵銷檔（第89頁
    ）、98年11月10日及12日申請更正書（第91-92 頁）、中正
    分處98年11月19日北市稽中正甲字第09832280400 號函（第
    97-98 頁）等件影本附卷可稽，且為兩造所不爭，洵堪認定
    。而本件爭點則在：被告核定補徵95年至97年度，原告所有
    上述135 、135-1 地號等2 筆土地部分面積35.45 平方公尺
    （即其上臺北市○○路○ 段57號5 樓之1 房屋分配部分），
    按一般用地稅率與自用住宅用地稅率課徵之差額地價稅43,3
    30元，是否適法？
(一)、按「（第1 項）稅捐之核課期間，依左列規定：…二、依法
    應由納稅義務人實貼之印花稅，及應由稅捐稽徵機關依稅籍
    底冊或查得資料核定課徵之稅捐，其核課期間為5 年。…（
    第2 項）在前項核課期間內，經另發現應徵之稅捐者，仍應
    依法補徵或並予處罰；在核課期間內未經發現者，以後不得
    再補稅處罰。」、「前條第1 項核課期間之起算，依左列規
    定：…四、由稅捐稽徵機關按稅籍底冊或查得資料核定徵收
    之稅捐，自該稅捐所屬徵期屆滿之翌日起算。」稅捐稽徵法
    第21條第1 項第2 款、第2 項、第22條第4 款分別定有明文
    。次按「地價稅或田賦之納稅義務人如左：一、土地所有權
    人。…」、「本法所稱自用住宅用地，指土地所有權人或其
    配偶、直系親屬於該地辦竣戶籍登記，且無出租或供營業用
    之住宅用地。」、「地價稅按每一土地所有權人在每一直轄
    市或縣（市）轄區內之地價總額計徵之。」、「地價稅基本
    稅率為千分之10。土地所有權人之地價總額未超過土地所在
    地直轄市或縣（市）累進起點地價者，其地價稅按基本稅率
    徵收；…」、「合於左列規定之自用住宅用地，其地價稅按
    千分之2 計徵：一、都市土地面積未超過3 公畝部分。…」
    、「（第1 項）依第17條及第18條規定，得適用特別稅率之
    用地，土地所有權人應於每年（期）地價稅開徵40日前提出
    申請，逾期申請者，自申請之次年期開始適用。前已核定而
    用途未變更者，以後免再申請。（第2 項）適用特別稅率之
    原因、事實消滅時，應即向主管稽徵機關申報。」、「本法
    第9 條之自用住宅用地，以其土地上之建築改良物屬土地所
    有權人或其配偶、直系親屬所有者為限。」土地稅法第3 條
    第1 項第1 款、第9 條、第15條第1 項、第16條、第17條第
    1 項第1 款、第41條、同法施行細則第4 條著有規定。
(二)、次按上述土地稅法第41條第2 項規定，土地適用特別稅率之
    原因事實消滅時，應即向主管稽徵機關申報，其立法目的乃
    鑒於相關課稅要件事實，例如土地或其上建物所有權之移轉
    、戶籍登記等事項，多發生於納稅義務人所得支配之範圍，
    稅捐稽徵機關掌握困難，為貫徹公平合法課稅之目的，因而
    課以納稅義務人申報義務，俾使稅捐稽徵機關得據以正確核
    課地價稅。財政部基於其主管權責，以67年6 月30日台財稅
    第34248 號、80年5 月25日台財稅第801247350 號函釋：「
    關於自用住宅用地核課地價稅及土地增值稅，應如何認定乙
    案，經本部邀請內政部等有關單位多次研商，獲得會商結論
    如下：一、地上房屋為樓房時：房屋不分是否分層編訂門牌
    或分層登記，土地為1 人所有或持分共有，其地價稅及土地
    增值稅，准按各層房屋實際使用情形所占土地面積比例，分
    別按特別稅率及一般稅率計課…。」、「…說明：二、…『
    (一)依土地稅法第17條及第18條規定，得適用特別稅率之用地
    ，於適用特別稅率之原因、事實消滅時，應自其原因、事實
    消滅之次期起恢復按一般用地稅率課徵地價稅。…』」提示
    所屬各機關統一是類地價稅稽徵及改課業務之適用時點，無
    違立法本旨及法律保留原則，所屬稽徵機關辦理相關案件自
    得援用。
(三)、經查，原告所有系爭135 、135-1 地號等2 筆土地地上房屋
    之一即臺北市○○路○ 段57號5 樓之1 ，所占土地面積35.4
    5 平方公尺部分，原經被告所屬中正分處核定按自用住宅用
    地稅率課徵地價稅。惟該址自94年5 月30日（遷出登記）迄
    今，均無原告或其配偶、直系親屬於該址辦竣戶籍登記等事
    實，業有土地建物地籍資料查詢（第1-8 頁）、臺北市中正
    區戶政事務所98年11月16日北市正戶資字第09831005500 號
    函（第38頁）、戶籍連線除戶資料（第62-64 頁）等件影本
    附原處分卷可稽，且為兩造所不爭（見本院卷100 年1 月18
    日準備程序筆錄），自堪信為真實。故被告所屬中正分處依
    稅捐稽徵法第21條第1 項第2 款及第2 項規定，補徵原告所
    有該2 筆土地該部分面積35.45 平方公尺，95年至97年按一
    般用地稅率與自用住宅用地稅率課徵之差額地價稅43,330元
    ，揆之上述規定，自無不合。原告主張：其於94年5 月30日
    之後，事實上仍居住該址，是應享有按自用住宅用地稅率課
    徵地價稅之優惠云云，姑不論未據舉證以實其說，且不符前
    揭土地稅法第9 條規定自用住宅用地，須符合土地所有權人
    或其配偶、直系親屬於該地辦竣戶籍登記之要件。故原告上
    開主張，尚無可取。
六、綜上所述，原告之主張並無可採。被告所屬中正分處核定補
    徵系爭95年至97年差額地價稅，並無不合；訴願決定予以維
    持，亦無違誤。原告猶執前詞，訴請撤銷，為無理由，爰不
    經言詞辯論，予以駁回。又本件事證已臻明確，兩造其餘攻
    擊防禦方法經本院審酌後，核與本件判決結果均不生影響，
    故不再逐項論述，附敘明之。
七、據上論結，本件原告之訴為無理由，爰依行政訴訟法第236
    條、第233 條第1 項、第98條第1 項前段判決如主文。
中　　華　　民　　國　　100　 年　　3　　 月　　15　　日
　　　　　　　　　　臺北高等行政法院第三庭
                          　      　法  官　林玫君
上為正本係照原本作成。
本件以訴訟事件所涉及之法律見解具有原則性者為限，始得於本
判決送達後20日內向本院提出上訴狀並表明上訴理由，如已於本
判決宣示後送達前提起上訴者，應於判決送達後20日內補具上訴
理由（均按他造人數附繕本），且經最高行政法院許可後方得上
訴。
中　　華　　民　　國　　100　 年　　3　　 月　　15　　日
    　　　　　　　　　　　　　　  　書記官  黃玉鈴